臺灣高等法院刑事判決　　　　　　　　95年度上易字第2280號
上　訴　人
即　被　告　乙○○
上列上訴人因竊盜案件，不服臺灣新竹地方法院94年度易字第75
2號，中華民國95年9月29日第一審判決（起訴案號：臺灣新竹地
方法院檢察署94年度偵字第4933號），提起上訴，本院判決如下
：
    主  文
原判決撤銷。
乙○○共同攜帶兇器竊盜，處有期徒刑柒月。
    事  實
一、乙○○前有違反麻醉藥品管理條例之前錄，曾於民國八十六
    年間因違反該條例案件，經臺灣新竹地方法院判處有期徒刑
    三月確定，嗣又因違反麻醉藥品管理條例案件，經臺灣臺中
    地方法院判處有期徒刑五月確定，並經該院裁定定其應執行
    刑為有期徒刑六月，於八十九年五月四日易科罰金執行完畢
    （不構成累犯）。
二、緣乙○○與邱華光（已於九十四年十月七日死亡，所涉加重
    竊盜部分另經檢察官為不起訴處分在案）為朋友關係，因邱
    華光積欠乙○○新臺幣（下同）二萬一千元之債務，遂向乙
    ○○提議竊車供乙○○使用以抵償上開借款，乙○○亦未反
    對。嗣於九十四年八月二十五日凌晨三時三十分許，乙○○
    、邱華光共同基於意圖為自己不法所有之犯意聯絡，由乙○
    ○駕駛邱華光所有之不詳車號小客車，搭載邱華光至苗栗縣
    竹南鎮尋找目標，旋在苗栗縣竹南鎮○○街二三○號前，見
    甲○○所有之車號ＣＵ─四八六七號自小客車（價值約五萬
    元）停放該處，即由乙○○在路旁車內把風，邱華光則持其
    所有，客觀上可供兇器使用之螺絲起子乙支（未扣案），破
    壞車號ＣＵ─四八六七號自小客車之車門大鎖後啟動該車，
    得手即將該車交由在路旁把風之乙○○使用。翌（二十六）
    日，乙○○另交付邱華光一千五百元，由邱華光代為更換車
    號ＣＵ─四八六七號自小客車之門鎖三支後，由乙○○作為
    駕駛該自用小客車之用。嗣於九十四年九月四日十七時許，
    乙○○駕駛上開贓車，為警循線在新竹縣芎林鄉○○路○段
    六九三號後方當場查獲，並扣得ＣＵ─四八六七號自小客車
    （業已由甲○○領回）、上開鑰匙三支及一○八五─ＦＮ車
    牌二面。
三、案經甲○○訴由新竹縣警察局竹東分局報請臺灣新竹地方法
    院檢察署檢察官偵查起訴。
    理  由
一、證據能力部分：
  (一)按被告以外之人於審判中有死亡之情形，其於檢察事務官、
    司法警察官或司法警察調查中所為之陳述，經證明具有可信
    之特別情況，且為證明犯罪事實之存否所必要者，得為證據
    ，刑事訴訟法第一百五十九條之三第一款定有明文。查證人
    即共犯邱華光已於九十四年十月七日死亡，有臺灣苗栗地方
    法院檢察署相驗屍體證明書影本在卷為憑（偵卷八一頁），
    且其於警詢時對於九十四年八月二十五日前往苗栗縣頭份鎮
    為恭醫院附近以隨身攜帶之螺絲起子竊盜汽車交被告使用之
    事詳為敘述，核與告訴人甲○○及被告所述相符，是以其於
    警詢中之陳述具有可信之特別情況，且為證明犯罪事實之存
    否所必要，自得為證據。
  (二)按被告以外之人於審判外之陳述，雖不符刑事訴訟法第一百
    五十九條之一至第一百五十九條之四之規定，然經當事人於
    審判程序同意作為證據，法院審酌該言詞陳述作成時之情況
    ，認為適當者，亦得為證據，刑事訴訟法第一百五十九條之
    五第一項定有明文；當事人、代理人或辯護人於法院調查證
    據時，知有刑事訴訟法第一百五十九條第一項不得為證據之
    情形，而未於言詞辯論終結前聲明異議者，視為有前項之同
    意，同法條第二項定有明文。經查證人即告訴人甲○○於警
    詢中之供述，固均為審判外之陳述而屬傳聞證據，惟被告乙
    ○○就前開審判外之陳述，於本院行準備程序及審理程序時
    並不爭執其證據能力，且迄於言詞辯論終結前復未曾聲明異
    議（本院卷一八、二三頁背面），而本院審酌該證人陳述作
    成時之情況，並無違法取證及證明力明顯過低之瑕疵，亦認
    以之作為證據為適當，故依諸上開規定及說明，甲○○於審
    判外之陳述，自得為證據。
二、上訴人即被告乙○○經合法傳喚，未於本院審理期日到庭。
    惟查，被告於警詢、偵查、原審時，始終坦承知悉並載送邱
    華光前往上址竊取車輛之情事，且於本院準備程序期日坦承
    確有上揭竊盜犯行不諱（本院卷一七頁背面），復據證人邱
    華光於警詢中供述甚詳，核與證人即告訴人甲○○指訴之情
    節相符。此外，並有新竹縣警察局竹東分局搜索、扣押筆錄
    、扣押物品目錄表及贓物認領保管單各乙份、汽車竊盜現場
    照片二張等在卷可資佐憑。是被告上開自白確與事實相符，
    足堪認定。
三、按以自己共同犯罪之意思，事先同謀，而由其中一部分人實
    施犯罪之行為者，均為共同正犯；又事前同謀，事後分贓，
    並於實施犯罪之際，擔任在外把風，顯係以自己犯罪之意思
    而參與犯罪，即應認為共同正犯（司法院大法官會議解釋第
    一○九號、司法院院字第二○三○號解釋意旨參照）。本件
    據證人邱華光於警詢時供稱「被告駕車載伊前往苗栗縣頭份
    鎮為恭醫院附近尋找下手偷車目標後，由伊下車後拿隨身攜
    帶之螺絲起子將該車之車門大鎖破壞後進入該車，再將啟動
    車鎖撬壞後，發動並竊取該車輛」等語（偵卷十五頁）。至
    證人邱華光雖於警詢中供稱被告僅駕車載彼前往偷車地點後
    即離開，並未協助渠把風，且被告於原審亦辯稱邱華光於竊
    得車輛一、二天後，始將車輛交付云云（原審卷八九頁）。
    然被告與邱華光既已議定由邱華光竊取車輛抵償債務，且由
    二人共覓下手對象，邱華光得手與否，事涉二人計畫能否完
    成，亦關係被告之債務能否獲得抵償，衡諸事理，被告當無
    於邱華光下車後，即逕行駕車離去之可能。況被告於警詢、
    偵查中，始終供承邱華光竊得車輛後，隨即在路旁交付予伊
    使用，是證人邱華光所為被告抵達偷車地點後即離開部分之
    證詞及被告上揭辯解，顯係迴護或卸責之詞，均非可採。是
    被告事前既知悉邱華光欲行竊車輛以抵償債務，復載車搭載
    共犯邱華光前往行竊，且於共犯邱華光下手行竊時，在旁把
    風，事後又取得該ＣＵ─四八六七號小客車贓車，則揆諸前
    開說明，被告縱未實際下手竊取車輛，然與邱華光實施犯罪
    構成要件行為之間，既具有犯意之聯絡，與共犯邱華光應成
    立加重竊盜罪之共同正犯。被告原審之辯護人辯護意旨稱被
    告並未參與竊車行為，所參與係犯罪構成要件以外之犯罪行
    為，應以幫助犯論處云云，顯與事實不符，不足採信。
四、次按刑法第三百二十一條第一項第三款攜帶兇器所謂之「兇
    器」，種類並無限制，凡客觀上足對人之生命、身體、安全
    構成威脅，具有危險性之器械均屬之。經查，共犯邱華光係
    持質地尖硬之螺絲起子將ＣＵ─四八六七號自小客車之車門
    大鎖破壞，業據共犯邱華光於警詢時陳述甚詳，該螺絲起子
    乙支雖未扣案，惟共犯邱華光持以供本案竊盜犯罪所用之螺
    絲起子乙支，顯然在客觀上確具有危險性，而足以傷害人之
    身體、生命，已足對人之生命、身體、安全構成威脅，核屬
    刑法第三百二十一條第一項第三款所指之兇器無疑。又被告
    雖於警詢及偵查中辯稱不知邱華光如何竊取車輛云云，然依
    諸上揭事證，被告與邱華光自始即具有竊取車輛抵債之謀議
    ，徵諸經驗法則，邱華光將如何實施竊盜，當屬計畫之一部
    ，況被告親自駕車載送邱華光前往上揭處所，覓得車輛後，
    仍在現場把風，對於邱華光持螺絲起子竊取車輛一節，自應
    為其在場所目視所及。被告就邱華光攜帶兇器竊盜，自有共
    同犯意之聯絡，要臻明確。
五、綜上，被告確有搭載共犯邱華光前往行竊，共犯邱華光持其
    所有客觀上可供兇器使用之螺絲起子下手行竊ＣＵ─四八六
    七號自小客車時，被告則在旁把風等情，足堪認定。被告所
    辯，乃事後卸責之詞，不足採信。本件事證明確，被告犯行
    足堪認定，應依法論科。
六、法律適用之比較說明及論罪理由：
  (一)被告行為時刑法第二十八條原規定：「二人以上共同『實施
    』犯罪之行為者，皆為共同正犯。」被告行為後該條規定則
    修正為：「二人以上共同『實行』犯罪之行為者，皆為共同
    正犯。」將舊法之「實施」修正為「實行」。原「實施」一
    語，涵蓋陰謀、預備、著手及實行之概念在內，其範圍較廣
    ；而「實行」則著重於直接從事構成犯罪事實之行為，其範
    圍較狹；是新法共同正犯之範圍縮小，排除陰謀犯、預備犯
    之共同正犯。二者之意義及範圍固有不同，但對本件被告邱
    華光係基於犯意聯絡，共同實行竊盜犯行而言，不論新法、
    舊法，均構成共同正犯，上述刑法第二十八條之修正內容，
    對於被告並無有利或不利之情形，依刑法第二條第一項前段
    之規定，應適用修正前之二十八條規定為論處。
  (二)核被告所為，係犯刑法第三百二十一條第一項第三款攜帶兇
    器之加重竊盜罪。又其行竊時搭載共犯邱華光一同前往，共
    犯邱華光以其所有之螺絲起子乙支竊車時，被告並在旁把風
    之行為，顯係參與犯罪構成要件行為，被告與共犯邱華光有
    犯意聯絡及行為分擔，應為共同正犯。
七、公訴意旨另以：被告意圖為自己不法之所有，於九十四年八
    月二十六日九時許，在新竹縣芎林鄉○○路○段六九三號後
    方，持客觀上足供為兇器使用之螺絲起子一支（未扣案），
    單獨竊取林茂生所有車號一○八五─ＦＮ（起訴書誤載為○
    八五─ＦＮ）號自用小客車之號牌二面，得手後更換懸掛於
    ＣＵ─四八六七號自用小客車上使用，因認被告另涉刑法第
    三百二十一條第一項第三款攜帶兇器竊盜罪嫌。按告訴乃論
    之罪，未經告訴者，應諭知不受理之判決，刑事訴訟法第三
    百零三條第三款定有明文。本件一○八五─ＦＮ號自用小客
    車，登記為林茂生所有，固有車籍作業系統─查詢認可資料
    在卷可稽（偵卷第三六頁）。然該車輛實際為林秀玉所有並
    使用，業據林秀玉於警詢時陳述明確（同上卷第八十頁）。
    而該車嗣由林秀玉以三千元折價讓與黎姓中古車商，號牌連
    同車輛併交該中古車商處理，亦據林秀玉於原審到庭證述明
    確（原審卷第八０、八一頁）。且經證人黎仁為於原審具結
    證稱確向林秀玉購買車輛並停置於新竹縣芎林鄉○○路○段
    二六九號，嗣因結束車行生意，該車已當廢鐵出售，其與被
    告為兄弟關係等語（同上卷第六二至六五頁）。是上揭車輛
    登記名義人雖仍為林茂生，然黎仁為既基於買賣關係而取得
    車輛所有權，被告竊取該車輛號牌之行為，其直接被害人應
    為黎仁為。而黎仁為與被告為兄弟關係，屬五親等內之血親
    ，被告竊取上揭號牌行為，依刑法第三百二十四條第二項之
    規定，須告訴乃論。卷查，黎仁為對於被告此部分竊盜行為
    ，並未提出告訴，是被告此部分竊盜行為之訴追條件即有欠
    缺，惟因依公訴意旨，認此部分行為與上揭有罪部分具有修
    正前刑法之連續犯關係，爰不另為不受理之諭知。
八、原判決撤銷及科刑理由：
  (一)原審經審理結果，為被告論罪科刑判決，固非無見。惟查：
  1.檢察官代表國家提起公訴，依檢察一體原則，到庭實行公訴
    之檢察官如發現起訴書認事用法有明顯錯誤，固得本於自己
    確信之法律見解，於論告時變更起訴之法條，或另為其他適
    當之主張。然刑事訴訟之審判，係採彈劾主義，亦即不告不
    理原則，法院對於被告之行為，應受審判之對象（範圍），
    乃指起訴書（或自訴狀）所記載之被告「犯罪事實」（包括
    與之有連續犯、想像競合犯、牽連犯等具有同一案件關係之
    犯罪事實）而言。起訴係一種訴訟上之請求，犯罪已經起訴
    ，產生訴訟繫屬及訴訟關係，法院即有審判之權利及義務。
    是以若起訴書犯罪事實欄內，對此項行為已予以記載，即為
    法院應予審判之對象。審判之事實範圍，既以起訴之事實（
    包括擴張之事實）為範圍，如事實已經起訴而未予裁判，自
    屬違背法令，此觀刑事訴訟法第三百七十九條第十二款規定
    自明。訴經提起後，於符合同法第二百六十五條之規定，固
    許檢察官得為訴之追加，但仍以舊訴之存在為前提；必要時
    ，檢察官亦得依同法第二百六十九條規定，以「撤回書」敘
    述理由請求撤回起訴；惟單一案件之事實，僅就一部分事實
    撤回起訴，基於審判不可分之關係，並不生撤回效力，而犯
    罪事實之一部減縮（即起訴事實大於判決事實），應分別情
    形於理由內為說明，刑事訴訟法對此尚無所謂擬制撤回起訴
    之規定。又本法亦無如民事訴訟法設有訴之變更之規定，得
    許檢察官就其所起訴之被告或犯罪事實加以變更，其聲請變
    更，除係具有另一訴訟之情形，應分別辦理外，並不生訴訟
    法上之效力，法院自不受其拘束。司法審判實務中，到庭實
    行公訴之檢察官於其提出之「論告書」或於言詞辯論時所為
    之主張或陳述，常有與起訴書所載犯罪事實不盡相同之情形
    。於此，應先究明其論告時之所述，究屬訴之追加、撤回或
    變更範疇，抑或原本係屬於起訴效力所及之他部事實之擴張
    、或起訴事實之一部減縮，而異其處理方式（如屬後者事實
    之擴張、減縮，應僅在促使法院之注意，非屬訴訟上之請求
    ）。除撤回起訴已生效力，其訴訟關係已不存在，法院無從
    加以裁判外，其他各種情形，法院自不得僅就檢察官論告時
    所陳述或主張之事實為裁判，而置原起訴事實於不顧（最高
    法院九十五年度台上字第二六三三號判決參照）。
  2.本件起訴書「犯罪事實」係記載：乙○○基於意圖自己不法
    所有之概括犯意，先於九十四年八月二十五日十時許，夥同
    邱華光（因死亡另為不起訴處分），由乙○○駕車搭載邱華
    光，至苗栗縣竹南鎮○○街二三○號前，由邱華光持客觀上
    足供為兇器使用之螺絲起子一支（未扣案），乙○○於一旁
    把風之方式，而共同竊取甲○○所有車號ＣＵ─四八六七號
    自用小客車，得手後供乙○○為代步工具用；乙○○復承前
    揭概括犯意，於同年月二十六日九時許，在新竹縣芎林鄉○
    ○路○段六九三號後方，持客觀上足供為兇器使用之螺絲起
    子一支（未扣案），單獨竊取林茂生所有車號一○八五─Ｆ
    Ｎ號（聲請簡易判決處刑書誤載為○一八五─ＦＮ）自用小
    客車之車牌二面，得手後，並更換懸掛於上開竊得之贓車上
    ，以躲避員警查緝。嗣於九十四年九月四日十七時許，乙○
    ○駕駛上開贓車，為警循線在新竹縣芎林鄉○○路○段六九
    三號後方當場查獲等情。因認被告連續犯有攜帶兇器竊盜罪
    嫌；嗣到庭實行公訴之檢察官於原審審理程序中，以依證人
    林秀玉之證詞，被告縱使涉及竊取車號一○八五─ＦＮ號自
    小客車車牌也是屬於親屬之間的竊盜，被害人沒有提出告訴
    ，而且已經逾告訴期間為由，當庭減縮被告竊取車號一○八
    五─ＦＮ號自用小客車車牌部分之犯罪事實（原審卷八五頁
    ）。惟倘竊取車號一○八五─ＦＮ號自小客車車牌部分，原
    即與其他部分（竊取ＣＵ─四八六七號自小客車）有修正前
    刑法連續犯裁判上一罪關係，則依上揭說明，公訴檢察官於
    論告時雖否定起訴書所載之部分犯罪事實，然此並非訴訟上
    之請求，應僅係對於起訴之全部事實，促請法院注意其有無
    一部無罪之情形，尚不生撤回起訴與否之問題。原審未審究
    及此，竟以「本件公訴人原同時起訴被告基於概括犯意，以
    客觀上足供兇器使用之螺絲起子乙支（未扣案），竊取一○
    八五─ＦＮ號自小客車車牌二面，惟此部分業據公訴人當庭
    補正減縮（見九十五年九月二十一日審判筆錄）」為由，認
    無須就該部分起訴事實為審判，而僅就其一部（即竊取ＣＵ
    ─四八六七號自小客車部分）為判決，其所持法律見解已有
    違誤，併有已受請求之事項未為判決之違法。被告以原審量
    刑過重為由提起上訴，惟關於刑之量定及緩刑之宣告，係實
    體法上賦予法院得為自由裁量之事項，倘其未有逾越法律所
    規定之範圍，或濫用其權限，即不得任意指摘為違法。查原
    審法院依職權所為刑之量定，並無違法或顯然失出之情形。
    被告上訴指摘原審法院量刑過重，雖無理由，惟原審判決既
    有上開未當之情形，自應由本院將原判決予以撤銷改判。
  (二)爰審酌被告原於警詢、偵查中均坦承犯行，惟知悉共犯邱華
    光死亡後，即矢口否認犯行，就犯罪事實經過避重就輕，且
    於原審審理時，仍未坦承犯行，就犯罪事實經過供述不一，
    其犯後態度顯然不佳，遲至本院審理時，復就前揭犯行坦承
    不諱等一切情狀，量處如主文第二項所示之刑。
  (三)共犯邱華光所有供竊盜犯行所用之螺絲起乙支並未扣案，為
    避免將來執行之困難，爰不予宣告沒收。另扣案鑰匙三支，
    為被告所有，乃被告另行出資由共犯邱華光更換之車鎖，業
    據被告、共犯邱華光分別供述在卷，是扣案之三支鑰匙既非
    違禁物，亦非被告犯罪所用、供犯罪預備或因犯罪所得之物
    ，本院無從宣告沒收。
九、被告經合法傳喚，無正當理由不到庭，爰不待其陳述逕行判
    決。
據上論斷，應依刑事訴訟法第三百七十一條、第三百六十九條第
一項前段、第三百六十四條、第二百九十九條第一項前段，刑法
第二條第一項、（修正前）第二十八條、第三百二十一條第一項
第三款，判決如主文。
本案經檢察官呂丁旺到庭執行職務。
中　　華　　民　　國　　96　　年　　1 　　月　　19　　日
　　　　　　　　　刑事第十八庭審判長法　官  溫耀源
　　　　　　　　　　　　　　　　　  法　官  陳健順
　　　　　　　　　　　　　　　　　  法　官  段景榕
以上正本證明與原本無異。
不得上訴。
                                    書記官  陳靜姿
中　　華　　民　　國　　96　　年　　1 　　月　　19　　日
附錄：本案論罪科刑法條全文
中華民國刑法第321條
犯竊盜罪而有左列情形之一者，處 6 月以上、 5 年以下有期徒
刑：
一  於夜間侵入住宅或有人居住之建築物、船艦或隱匿其內而犯
    之者。
二  毀越門扇、牆垣或其他安全設備而犯之者。
三  攜帶兇器而犯之者。
四  結夥三人以上而犯之者。
五  乘火災、水災或其他災害之際而犯之者。
六  在車站或埠頭而犯之者。
前項之未遂犯罰之。
